臺灣臺中地方法院民事判決
                                   110年度豐簡字第535號
原      告  行政院農業委員會林務局東勢林區管理處

法定代理人  張弘毅  
訴訟代理人  蕭嘉豪律師
被      告  張阿乾  

上列當事人間請求返還林地等事件，本院於民國111年9月14日言
詞辯論終結，判決如下：
    主      文
一、被告應將坐落臺中市○○區○○○段00地號土地上如附圖所示黃
    色區域果園、果樹移除，並將占用部分土地返還原告。
二、被告應給付原告新臺幣（下同）8,454元，及自民國110年8
    月16日起至清償日止，按週年利率百分之五計算之利息。
三、被告應自民國110年8月16日起，至返還上開占用土地之日止
    ，按月給付原告131元。
四、訴訟費用由被告負擔。
五、本判決原告勝訴部分得假執行。但被告如以23萬5,049元為
    原告預供擔保，得免為假執行。
    事實及理由
壹、程序事項：
　　按訴狀送達後，原告不得將原訴變更或追加他訴，但擴張或
    減縮應受判決事項之聲明者，不在此限，民事訴訟法第255
    條第1項第3款定有明文。次按不變更訴訟標的，而補充或更
    正事實上或法律上之陳述者，非為訴之變更或追加，民事訴
    訟法第256條定有明文。本件原告起訴時原聲明：㈠被告應將
    坐落臺中市○○區○○○段00地號土地上如附圖所示地上物拆除
    ，並將占用部分土地返還原告。㈡、被告應給付原告新臺幣
    （下同）8,400元，及自起訴狀繕本送達被告翌日起至清償
    日止，按週年利率百分之五計算之利息。㈢、被告應自起訴
    狀繕本送達翌日起，至返還上開土地之日止，按月給付原告
    140元（見補字卷第11頁）。嗣於訴訟繫屬中，變更聲明為
    ：㈠被告應將坐落臺中市○○區○○○段00地號土地上如附圖所示
    黃色區域之果園、果樹移除，並將占用部分土地返還原告。
    ㈡、被告應給付原告8,454元，及自起訴狀繕本送達被告翌日
    起至清償日止，按週年利率百分之五計算之利息。㈢、被告
    應自起訴狀繕本送達翌日起，至返還上開土地之日止，按月
    給付原告131元（見本院卷第163頁），與前開規定相符，應
    予准許。
貳、實體事項：
一、原告主張：原告為臺中市○○區○○○段00地號國有林地（八仙
    山事業區第11林班，下稱系爭46地號土地）之管理者，被告
    在附圖所示黃色區域墾殖果園、果樹（下稱系爭果園、果樹
    ），為系爭果園、果樹之移除權人。系爭果園、果樹並無占
    用系爭46地號土地之正當權源，爰依民法第767條第1項規定
    ，請求被告將系爭果園、果樹移除，並將占用部分分別返還
    原告。又被告之系爭果園、果樹無權占用系爭46地號土地，
    無法律上原因，獲得相當於租金之不當得利，應以土地之申
    報地價年息5％，計算相當於租金之不當得利。爰另依不當得
    利之法律關係，請求被告就占用部分，返還相當於租金之不
    當得利。並聲明：如程序事項變更後之聲明。
二、被告則以：願意跟原告承租占用部分之土地。如原告主張移
    除，因被告於72年間購買之台中市○○區○○段0000地號土地（
    下稱1568地號土地）與原告管理系爭46地號土地，均在「橫
    流溪」旁，前因颱風及橫流溪欄砂壩設計不良，導致橫流溪
    的洪水氾濫沖毀被告在1568地號土地之農作物，被告果園被
    沖毀，受有整地、填土還有水果損失，被告前於90年、93年
    間均有向原告陳情，原告均未表示被告有占用系爭46地號土
    地，原告請求移除系爭果園、果樹，應補償被告土地流失及
    整理土地之費用等語，資為抗辯。並聲明：原告之訴駁回。
三、兩造不爭執之事項（見本院卷164頁）：
　⒈原告為系爭46地號國有土地之管理者。
  ⒉被告為附圖所示黃色區域之果園、果樹之移除權人。　　
四、本院之判斷：  
  ㈠移除果園部分：
　⒈按所有人對於無權占有或侵奪其所有物者，得請求返還之；
    對於妨害其所有權者，得請求除去之，民法第767條第1項前
    段、中段定有明文。又以無權占有為原因，請求返還所有物
    之訴，被告對原告就其物有所有權存在之事實無爭執，而僅
    以非無權占有為抗辯者，原告於被告無權占有之事實，無舉
    證責任，被告應就其取得占有，係有正當權源之事實證明之
    。如不能證明，則應認原告之請求為有理由（最高法院72年
    度台上字第1552號判決意旨可資參照）。
　⒉經查：
　⑴原告主張其為系爭46地號土地之管領者，系爭果園、果樹占
    用系爭46地號土地2611.66平方公尺，被告為系爭果園、果
    樹之移除權人等情，業據原告提出系爭46地號土地之登記謄
    本、空照圖、現場照片、地籍圖謄本等件為證（見補字卷第
    23至40頁；本院卷第177至185頁），並經本院履勘現場屬實
    ，製有勘驗筆錄、勘驗現場照片（見本院卷第105至121頁）
    ，並經國土測繪中心測量後製有附圖在卷可佐（見本院卷第
    145至147頁）堪信為真。
　⑵被告雖曾表示願意承租上開占用土地等語（見本院卷第164頁
    ），然因依原告所提出「國有林地濫墾地續辦清理作業要點
    」第二點之規定，占用人需證明在「58年5月27日以前」，
    已占用國有林地墾殖果樹等農作物，且能提出相關證明文件
    證明早年已使用且持續使用迄今，得依該要點跟原告訂定租
    約，有上開要點在卷可佐（見本院卷第59頁、第187頁）。
    惟因原告認為依被告所提出之相關證明文件，尚無從判定被
    告於58年5月27日前已占用附圖所示黃色區域範圍墾殖果樹
    等農作物，故未能與被告訂定租約。因此，依本院言詞辯論
    終結之基準時點，兩造尚未能簽訂租約，難認被告已有占用
    權源。
　⑶被告另抗辯：如原告欲請求移除系爭果園、果樹，應給予被
    告補償費云云。然查，①依原告所提出原告109年9月16日勢
    鞍字第1093302220號函，原告於109年9月15日現場訪談紀錄
    ，已告知被告可能涉嫌占用系爭46地號土地（見本院卷第57
    頁）。②其次，本案經鑑界測量後，被告墾植之系爭果園、
    果樹，並非在被告自有南勢段1582、1568地號土地範圍內，
    本質上屬無權濫墾國有林地，則被告本應承擔遭所有權人請
    除移除之風險。因此，在法令上無明文原告應予補償時，被
    告自不得要求原告針對遭移除之地上物補償。③至於被告於9
    3年前因橫流溪洪水氾濫導致果園遭沖毀之水果及事後整地
    之損失，是否涉及國家賠償及已否罹於消滅時效，乃屬另一
    問題，不影響本案之判斷。
　⒊被告未能就系爭果園、果樹設施有何占用權源舉證以實其說
    ，自應認無權占用系爭46地號土地。從而，原告依民法第76
    7條第1項規定，請求被告將系爭果園、果樹移除，並將占用
    部分之土地返還原告等語，應屬有據。
  ㈡不當得利部分：
  ⒈按無法律上之原因而受利益，致他人受損害者，應返還其利
    益，但依其利益之性質或其他情形不能返還者，應償還其價
    額，民法第179條前段、第181條但書分別定有明文。而無權
    占有他人土地，可能獲得相當於租金之利益，為社會通常之
    觀念（最高法院61年台上字第1695號判決可資參照）。按城
    市地方房屋之租金，以不超過土地及其建築物申報總價額年
    息百分之10為限。而此項規定於租用基地建築房屋者亦得準
    用，土地法第97條第1項、第105條分別定有明文。又所謂土
    地價額係指法定地價而言；土地所有人依土地法所「申報之
    地價」為法定地價，除非土地所有權人未於公告期間申報地
    價者，才以「公告地價」（並非公告土地現值）百分之八十
    為其申報地價，土地法第148條、土地法施行法第25條、平
    均地權條例第16條前段亦定有明文。而上開土地法第97條第
    1項關於基地計收租金規定，於不當得利或損害賠償事件，
    可據為計算不當得利或損害額之標準（最高法院87年度台上
    字第2996號民事裁定可資參照）。另前揭土地法第97條所謂
    以百分之10為限，乃租金之最高限額，非謂必照申報價額百
    分之10計算之。計算相當於租金之損害時，除以申報地價為
    基礎外，尚須斟酌不動產所處位置、工商繁榮情形，利用基
    地之經濟價值及所受利益等情形，並與鄰地租金相比較，以
    為決定（最高法院88年度台上字第1894號、第3331號判決意
    旨參照）。
　⒉經查：
  ⑴被告墾殖之系爭果園、果樹，無正當權源占用系爭46地號土
    地，已如前述。而無權占用他人土地，可能獲得相當於租金
    之利益，為社會通常之觀念，是原告自得依據不當得利之法
    律關係，訴請被告給付相當於租金之不當得利。
　⑵系爭46地號土地周圍多為林地、農地，系爭46地號土地僅有
    一條山路（和平區雪山路富山巷）可以到達，交通不便，惟
    系爭46地號土地之申報地價某程度已反映土地位置之工商繁
    榮程度，其111年申報地價僅12元。系爭46地號土地位置屬
    山區，海拔有一定高度，氣溫較平地為低，適合種植溫帶水
    果、高山蔬菜等作物；復參考原告所提出鄰地租金屬國有財
    產土地部分，依國有公用不動產收益原則第五點規定，租金
    最低為土地按當期申報地價總額5％。本院審酌上情及系爭系
    爭果園、果樹用系爭46地號土地之經濟價值及所受利益，並
    衡酌系爭46地號土地申報地價與最近公告土地現值90元（見
    補字卷第23頁），差距不小，認被告所受相當於租金之利益
    ，按系爭46地號土地申報地價年息5％計算，尚屬適當。
  ⒊準此，原告得向被告請求返還之不當得利，應自訴訟繫屬日1
    10年7月28日起回溯5年內，即自105年7月29日起，計算至被
    告將系爭果園、果樹移除後將占用土地返還原告之日止。其
    中：
　⑴自105年7月29日起至起訴狀繕本送達被告之日(110年8月15日
    ，見補字卷第49頁)止：原告得請求被告給付8,551元（計算
    式：2,610+3,395+2,546，詳如附表編號1至3）。從而，原
    告僅請求被告給付8,454元，及自起訴狀繕本送達翌日（即1
    10年8月16日）起至清償日止，按週年利率5％計算之利息範
    圍內，應屬有據。
　⑵自起訴狀繕本送達被告翌日(110年8月16日，見補字卷第49頁
    )起至被告返還占用土地之日止：原告請求被告自起訴狀繕
    本送達翌日起至返還占用土地之日止，按月給付原告131元
    （計算式詳如附表編號4），應屬有據。　
五、綜上所述，原告依民法第767條第1項規定及不當得利之法律
    關係，聲明如主文第一項至第三項，為有理由，應予准許。
六、本件為判決基礎已臻明確，兩造其餘攻擊防禦方法及訴訟資
    料，經本院審酌後，核與判決結果不生影響，爰不一一論述
    。
七、本件原告勝訴部分，係適用簡易訴訟程序所為被告敗訴之判
    決，依民事訴訟法第389條第1 項第3款規定，應依職權宣告
    假執行。另為衡平被告之利益，爰依同法第392條第2項規定
    ，依職權宣告被告預供擔保後，得免為假執行。
八、本件訴訟費用負擔之依據：民事訴訟法第78條。 
中　　華　　民　　國　　111 　年　　10 　　月　　7　　日
                      臺灣臺中地方法院豐原簡易庭
                                  法　官　高士傑
以上正本係照原本作成。
如不服本判決，應於送達後20日內，向本院提出上訴狀並表明上
訴理由，如於本判決宣示後送達前提起上訴者，應於判決送達後
20日內補提上訴理由書（須附繕本）。如委任律師提起上訴者，
應一併繳納上訴審裁判費。
中　　華　　民　　國　　111 　年　　10 　　月　　7　　日
                                  書記官　蔡伸蔚
附表：
編號 計算期間 相當於租金不當得利之計算式 申報地價占用面積5％占用時間 １ 105年7月29日至106年12月31日（共521天） 142611.665％365天521天＝2,610元（小數點以下四捨五入，下同） ２ 107年1月1日至108年12月31日 132611.665％2（年）＝3,395元 ３ 109年1月1日至起訴狀繕本送達日（即110年8月15日，見補字卷第49頁）（共593天） 122611.665％365天593天＝2,546元 ４ 起訴狀繕本送達翌日（即110年8月16日）至被告返還占用土地之日止 122611.665％12月＝131元